【裁判字號】    99,聲判,51
【裁判日期】    991029
【裁判案由】    聲請交付審判
【裁判全文】
臺灣桃園地方法院刑事裁定              99年度聲判字第51號
聲  請  人  乙○○○○○○○
代  理  人  紀亙彥律師
被      告  甲○○
上列聲請人因告訴被告因妨害名譽案件，不服臺灣桃園地方法院
檢察署99年度偵字第16075 號不起訴處分及臺灣高等法院檢察署
檢察長駁回再議之處分（99年度上聲議字第5759號），聲請交付
審判，本院裁定如下：
    主  文
聲請駁回。
    理  由
一、本件聲請意旨詳如刑事交付審判聲請狀所載（見附件）。
二、按犯罪事實應依證據認定之，無證據不得認定犯罪事實，刑
    事訴訟法第154 條第2 項定有明文。再認定不利於被告之事
    實，須依積極證據，苟積極證據不足為不利於被告事實之認
    定時，即應為有利於被告之認定；又告訴人之告訴，係以使
    被告受刑事訴追為目的，是其陳述是否與事實相符，仍應調
    查其他證據以資審認，最高法院著有30年上字第816 號判例
    及52年臺上字第1300號判例足資參照。又誹謗罪之成立，除
    行為人在客觀上須有指摘或傳述足以毀損他人名譽之事外，
    尚須在主觀上有毀損他人名譽之故意，方具構成要件該當性
    。而行為人是否具有主觀構成要件故意，須依行為當時之具
    體情況客觀判斷之。行為人以善意發表言論，係因自衛、自
    辯或保護合法之利益者，或對於可受公評之事，而為適當之
    評論者，依刑法第311 條規定，並不加以處罰，該條立法理
    由載明：「保護名譽，應有相當之限制，否則箝束言論，足
    為社會之害。故以善意發表言論，而有本條所列情形者，不
    問事之真偽，概不處罰。庶於保護名譽及言論自由兩者折衷
    ，以求適當」。所謂非善意者應採「真正惡意原則」，亦即
    凡善意發表言論，其動機非以毀損被評論人的名譽為唯一目
    的，如其發表或批評之內容為與公益有關之事務，不論其內
    容之真實性，亦不論其是否侵害到被評論者的名譽，均應受
    到憲法言論自由之保障。又「對於誹謗之事，能證明其為真
    實者不罰」，刑法第310 條第3 項前段定有明文，此係針對
    言論內容與事實相符者之保障，藉以限定刑罰權之範圍，非
    謂指摘或傳述誹謗事項之行為人，必須自行證明其言論內容
    確屬真實，始能免於刑責。惟行為人雖不能證明言論內容為
    真實，但依其所提證據資料，認為行為人有相當理由確信其
    為真實者，即不能以誹謗罪之刑責相繩，有司法院大法官會
    議釋字第509 號解釋文可供參照。至於針對特定事項，依個
    人之價值判斷而提出主觀之意見及評論，縱其批評內容足令
    被批評者感到不快或影響其名譽，仍不構成誹謗罪，此乃因
    事實有能證明真實與否之問題，意見則為主觀之價值判斷，
    無所謂真實與否，在民主多元社會各種價值判斷皆應容許，
    不應有何者正確或何者錯誤而運用公權力加以鼓勵或禁止，
    僅能經由言論自由之市場機制，使真理愈辯愈明而達去蕪存
    菁之效果。
三、按聲請人不服上級法院檢察署檢察長或檢察總長認再議為無
    理由而駁回之處分者，得於接受處分書後十日內委任律師提
    出理由狀，向該管第一審法院聲請交付審判。法院認為交付
    審判之聲請不合法或無理由者，應駁回之，刑事訴訟法第
    258 條之1 、第258 條之3 第2 項前段分別定有明文。前述
    規定，係屬對於「檢察官不起訴或緩起訴裁量權」制衡之一
    種外部監督機制，此時法院僅在就檢察官所為不起訴或緩起
    訴之處分是否正確加以審查，以防止檢察機關濫權，依此立
    法精神，法院就聲請交付審判案件之審查，所謂「得為必要
    之調查」，其調查證據之範圍，自應以偵查中曾顯現之證據
    為限，不可就聲請人新提出之證據再為調查，亦不可蒐集偵
    查卷以外之證據。又依刑事訴訟法第260 條對於不起訴處分
    已確定或緩起訴處分期滿未經撤銷者得再行起訴之規定，其
    立法理由說明，本條所謂不起訴處分已確定者，係包括「聲
    請法院交付審判復經駁回者」之情形在內，則法院就聲請交
    付審判案件之審查，所謂「得為必要之調查」，其調查證據
    範圍，自更應以偵查中曾顯現之證據為限，不得就聲請人新
    提出之證據再為調查，亦不可蒐集偵查卷以外之證據，即法
    院僅在就檢察官所為不起訴處分是否正確加以審查，否則將
    與刑事訴訟法第260 條之再行起訴規定，混淆不清，亦將使
    法院兼任檢察官而有回復「糾問制度」之虞。且法院裁定交
    付審判之前提，必須偵查卷內所存證據已符合刑事訴訟法第
    251 條第1項 規定「足認被告有犯罪嫌疑」檢察官應提起公
    訴之情形，亦即該案件已經跨越起訴門檻，否則，縱或法院
    對於檢察官所認定之基礎事實有不同判斷或認其所載理由有
    違背經驗法則、論理法則及證據法則之情形，但如該案件仍
    須另行蒐證、偵查，始能判斷應否交付審判者，因交付審判
    審查制度並無如同再議救濟制度得發回原檢察官繼續偵查之
    設計，法院仍應依同法第258 條之3 第2 項前段規定，以聲
    請為無理由裁定駁回（臺灣高等法院97年度抗字第814 號刑
    事裁定、臺灣高等法院臺中分院97年度抗字第963 號刑事裁
    定可值參照）。
四、本件聲請人原以被告涉犯妨害名譽罪嫌，向臺灣桃園地方法
    院檢察署檢察官提出告訴，而經該檢察署檢察官於99年6 月
    29日以99年度偵字第16075 號為不起訴處分，聲請人不服，
    聲請再議，經臺灣高等法院檢察署於99年8 月5 日以99年度
    上聲議字第5759號處分書駁回再議，此經本院調借本件相關
    偵查卷宗核閱屬實，而本院審酌偵查中顯現之證據，尚不足
    認予交付審判，理由如下：
（一）按被告甲○○係劉恆妤之夫，其有於98 年7 月18日下午
      3 時12分許，將記載「華麗美容醫學中心由於常常手術失
      敗，美容變毀容而挨告，多位受害者前往理論，院長黃培
      書態度惡劣、囂張，因此決定組成受害者聯盟，將採取進
      一步抗議行動，並呼籲愛美的女性不要到華麗美容醫學中
      心去做任何美容手術，以免美容變毀容。…1 位劉小姐日
      前在該中心做割雙眼皮手術，由醫師黃培書、洪士晉操刀
      ，在手術中傷到眼睛，…1 位在學校上班的黃小姐，在做
      雷射揉膚脈衝光時，華麗美容的醫師說要密集的做臉會漂
      白，結果只做了3 、4 次，臉部不僅沒有變白反而變黑，
      …1 位新莊的蔡小姐在華麗做隆鼻手術，做完後鼻子歪歪
      的，…1 位鄭小姐也在華麗割雙眼皮，手術完全失敗…1
      位馬小姐在華麗做法令紋補脂肪，因補脂肪失敗，導致法
      令紋一邊棵（顆）粒凸出。…受害者可寫信到桃園郵政信
      箱447 號收，受害者聯盟會盡快跟您聯絡」等語之傳單發
      送於桃園市○○街42號2 樓「華麗美診所」及附近多間商
      家等情，除據被告於偵查中自承在卷，復有該傳單影本在
      卷可稽，是上開事實，應可認定。
（二）次按被告雖有散布上開傳單等情；惟查，被告妻子劉恆妤
      確因雙眼皮整形手術與告訴人滋生糾紛並進而涉訟，此據
      證人劉恆妤於偵查中證述明確，並有臺灣桃園地方法院檢
      察署98年度他字第2833號案件卷宗及告訴狀1 紙在卷可稽
      ；復依證人蔡碧華於偵查中證稱，其曾至華麗診所處做隆
      鼻手術，的確有該傳單上所說歪歪、鼻肉太凸等情形，其
      有將該情形告知證人劉恆妤，也聽其說會刊載在該傳單上
      等語；證人黃淑貞於偵查中證稱，其前至華麗診所處進行
      脈衝光及果酸療程，效果不好且確有如傳單所述情形，其
      曾向證人劉恆妤告知此事等語；證人葉鄭桂鶯於偵查中證
      稱，其到華麗診所割雙眼皮，眼皮也有如傳單所載不協調
      的情形等語，再證人劉恆妤於偵查中亦證稱，傳單內關於
      黃淑貞、馬淑貞、鄭桂鶯及蔡碧華等人於華麗診所進行手
      術，及對診所手術結果抱怨之資料均係其多方蒐集後，再
      口述給被告聽，以製成該傳單等語，足認就上開傳單所述
      內容，被告先有查證，該內容均有所依憑，而非被告憑空
      杜撰，自有相當理由確信該內容係屬真實。又衡以本件雖
      起因於被告妻子與告訴人間之私人醫療糾紛，但上開傳單
      所論及事項，尚涉及其他人等之權益，非謂與公共利益全
      然無涉。基此，被告前開所為，尚不足構成刑法第310 條
      誹謗犯行。
（三）聲請意旨以證人蔡碧華於警察事務官詢問時並未陳稱其有
      鼻子歪歪等語，且其術後雖有流鼻水之症狀，但事後業已
      痊癒，該傳單內容故意隱匿，原不起訴處分之審認實有違
      誤云云；惟查，檢察官審究犯罪事實應起訴與否，係就偵
      查中全部證據予以審究認定，且各次訊問程序證人之供述
      內容，亦會因訊問問題之不同，而有差異，則證人蔡碧華
      縱於其中一次訊問程序未陳述其鼻子有歪歪的等語，亦難
      以此率謂檢察官審究有所違誤，是其主張，自不足採。聲
      請意旨復以，被告與其妻於98年6 月29日，對聲請人提出
      高達新臺幣527,100 元之請求，有民事調解聲請狀足稽，
      隨即於98年7 月18日發送本案傳單，其目的在壓迫聲請人
      屈從和解之狀況云云；然查，被害人倘有因他人故意、過
      失不法侵害其權益，本可向加害人請求賠償，此為其民法
      上固有之權利，被害人依法行使權利自屬當然之理，聲請
      意旨單以被告之妻劉恆妤有向告訴人請求賠償，即將被告
      散發傳單與被告逼迫告訴人和解一事遽作聯結，實屬憑空
      臆測之詞，自不足採。
（四）聲請意旨又以本件尚有諸多事項未調查完備，原不起訴處
      分審認與法有違云云；但查，揆諸上開判決意旨，本院僅
      能就偵查中所顯現之證據予以審究，至偵查中檢察官有無
      調查完備，實非本院審究範圍，又檢察官之偵查作為，本
      為其依個案不同所為之裁量決定，尚難僅因偵查結果對告
      訴人並未有利，即遽謂檢察官之偵查程序有何未當之處，
      是本件聲請自無理由，應予駁回。
五、綜上所述，依偵查中顯現之證據，被告雖製作並散布內容足
    使聲請人名譽毀損之傳單，惟該傳單乃係被告根據證人劉恆
    妤口述其親身經驗及向他人收集而得之消息所製作，其有相
    當理由相信其傳單內容為真實，依刑法第310 條第3 段前項
    ，不罰，聲請人以此認被告涉嫌誹謗罪嫌而聲請交付審判，
    為無理由，應駁回其聲請。
六、依刑事訴訟法第258條之3第2項前段，裁定如主文。
中    華    民    國    99    年    10    月    29    日
                刑事第十庭    審判長  法  官  江德民
                                      法  官  蘇昌澤
                                      法  官  華奕超
以上正本證明與原本無異。
不得抗告。
                                      書記官  徐珮綾
中    華    民    國    99    年    10    月    29    日

司法院資訊處製作；財團法人民間司法改革基金會備份。
